臺灣高等法院臺中分院民事判決　　　　　　 98年度訴字第5號
原　　　告　雲鳳鴦
　　　　　　蔣政宏
　　　　　　蔣孟宏
被　　　告　李黃金蘭
訴訟代理人　林坤賢　　律師
　　　　　　邱華南　　律師
上列被告因過失致死案件，原告提起刑事附帶民事訴訟請求侵權
行為損害賠償（98年度交附民字第4號），經刑事庭裁定移送審
理，本院於民國100年8月23日言詞辯論終結，茲判決如下︰
    主      文
被告應給付原告雲鳳鴦新臺幣肆拾壹萬柒仟玖佰貳拾壹元，給付
原告蔣政宏、蔣孟宏各新臺幣壹拾捌萬元，及均自民國九十八年
一月十日起至清償日止，按年息百分之五計算之利息。
原告其餘之訴駁回。
訴訟費用由被告負擔百分之三十，餘由原告負擔。
    事實及理由
一、本件原告蔣政宏、蔣孟宏經合法通知，未於言詞辯論期日到
    場，核無民事訴訟法第386條各款所列情形之一，爰依被告
    之聲請，由其一造辯論而為判決，合先敘明。
二、原告聲明求為判決：(一)被告應給付原告雲鳳鴦新台幣（下同
    ）二百三十萬七千零三十四元及原告蔣政宏、蔣孟宏各六十
    萬元，並均自刑事附帶民事訴訟起訴狀繕本送達翌日起至清
    償日止，按年息百分之五計算之利息。(二)訴訟費用由被告負
    擔。其陳述略以：
  (一)被告於民國（下同）96年9月3日20時50分許，推手推車沿彰
    化縣彰化市○○街由西往東方向行進在道路外側，行經永安
    街與永安東街之交岔路口，因前方有車輛阻擋，被告遂推手
    推車跨越永安街東向車道至道路中央分向線時，適有蔣奇賢
    騎乘車牌號碼MR5-963號機車，沿永安街由東往西方向行駛
    至該處，被告應注意車道上車輛行駛之動向，及隨時採取必
    要之安全措施，而依當時情形又無不能注意之情事，竟疏未
    注意及此，貿然推手推車跨越永安街至中央分向線，致使蔣
    奇賢所騎乘之機車與被告之手推車發生擦撞，蔣奇賢人車倒
    地送醫急救，延至96年10月1日12時39分許，終因顱腦損傷
    導致心肺衰竭死亡。
  (二)按因故意或過失，不法侵害他人之權利者，負損害賠償責任
    ；再不法侵害他人致死者，對於支出殯葬費之人，亦應負損
    害賠償責任；被害人對於第三人負有法定扶養義務者，加害
    人對於該第三人亦應負損害賠償責任；不法侵害他人之身體
    或健康者，對於被害人因此喪失或減少勞動能力，或增加生
    活上之需要時，應負損害賠償責任；又不法侵害他人致死，
    被害人之父、母、子、女及配偶，雖非財產上之損害，亦得
    請求賠償相當之金額。民法第184條第1項前段、第192條第1
    項、第2項、第193條第1項、第194條分別定有明文。查原告
    雲鳳鴦為蔣奇賢之配偶、原告蔣政宏、蔣孟宏為蔣奇賢之子
    女，有戶籍謄本可證。爰依上開規定請求損害賠償。
  (三)原告雲鳳鴦為蔣奇賢支出醫療費用新台幣（下同）28,489元
    ，有彰化基督教醫院收據9紙可證。又原告雲鳳鴦因蔣奇賢
    之死亡而支出喪葬費用307,600元，也有收據7紙可稽。而原
    告雲鳳鴦為蔣奇賢之配偶，與蔣奇賢相互負扶養之義務，原
    告雲鳳鴦係44年9月14日出生，於本件起訴時年滿52歲又8月
    ，依台灣地區89年平均餘命所示女性平均餘命為81歲，原告
    雲鳳鴦尚有平均餘命28年又4月，是雲鳳鴦尚有28年可受扶
    養，按每人每年撫養親屬寬減額77,000元計算之扶養費為1,
    370,945元（計算式：77000X17.0000000=0000000）。再原
    告雲鳳鴦無端喪偶，原告蔣政宏、蔣孟宏無端喪父，原告等
    所受精神上之痛苦，筆墨難述，爰各請求精神慰撫金六十萬
    元。是被告應賠償原告雲鳳鴦醫療費用28,489元、喪葬費用
    307,600元、扶養費1,370,945元、精神慰撫金600,000元，
    合計2,307,034元；並應賠償原告蔣政宏、蔣孟宏精神慰撫
    金各600,000元。
三、被告答辯聲明求為判決：(一)原告等之訴駁回。(二)訴訟費用由
    原告等共同負擔。其陳述略以：
  (一)本件損害賠償訴訟，乃由刑事庭認定被告成立過失致死罪而
    裁定移送審理。唯刑事判決全部均係以推定（擬制）之事實
    認定被告構成犯罪，違反刑事訴訟法第154條之規定。參照
    最法院38年穗上字第87號判例：「刑事訴訟所調查之證據，
    及刑事訴訟判決所認定之事實，非當然有拘束民事訴訟判決
    之效力」及43年台上字第95號判例：「附帶民事訴訟經移送
    民事庭後，即屬獨立民事訴訟，其移送後之訴訟程序，應適
    用民事訴訟法，刑事訴訟所調查之證據，及刑事訴訟判決所
    認定之事實，並非當然有拘束民事訴訟之效力」之意旨，本
    件應不受該刑事判決之拘束。
  (二)本件車禍之發生，被告自始即承認當時想要跨越馬路，然尚
    未跨越前，機車即已倒地在被告之身後23公尺處，被告當時
    沒有任何「感覺」手推車有被碰撞之情形。茲不論被害人是
    否為越線行駛或酒醉、超速行車，因被告正處在自己行進之
    車道上，與被害人之行車方向根本不相干。退萬步言之，縱
    然鑑定結果認定機車與手推車有碰撞之事實，因被告仍處在
    自己行車方向之車道中，參照最高法院64年台上字第2127號
    判決意旨：「某甲既在自己車道上行駛，如非貨車侵入其車
    道，當不虞被撞，更不能謂在本車道行駛，亦有隨時準備應
    付迎面來車突然侵入本車道之義務，斟酌實際情形，某甲應
    無過失之可言」，得知被告並無防止對面來車侵入本車道之
    義務，既無義務，即無所謂之過失可言。
  (三)退一步言之，系爭車禍之發生，如認為被告應負損害賠償責
    任，依刑事判決書記載：「被害人經抽血檢測其酒精濃度為
    203.20mg/DL，超過標準值甚多，其酒醉駕車危害甚鉅，過
    失情節甚於被告。蓋被害人酒後駕車危險性甚高，對參與道
    路之行人、車輛而言，猶如不定時炸彈，危害性甚大，且其
    酒精濃度已超過標準值甚多，相較於被告之過失行為尤其嚴
    重」。及依民法第217條第1項規定：「損害之發生或擴大，
    被害人與有過失者，法院得減輕賠償金額或免除之」。故本
    件亦應有過失相抵規定之適用。
  (四)原告提出之殯葬費收據中，所謂功德壇及作七、領路費用，
    依實務見解是不得請求之項目。而扶養費用部份，依民法第
    1117條第1項規定：「受扶養權利者，以不能維持生活而無
    謀生能力者為限」及第1115條第3項規定：「負扶養義務者
    有數人而其親等同一時，應各依其經濟能力分擔義務」。是
    以原告雲鳳鴦請求扶養費用，必須以不能維持生活而無謀生
    能力者為限，且其子女亦同負扶養義務。原告雲鳳鴦僅謂其
    配偶有扶養義務，於法不合。
四、原告主張被告於96年9月3日20時50分許，推手推車在彰化縣
    彰化市○○街由西往東方向行進至永安街與永安東街之交岔
    路口時，因前方有車輛阻擋，遂跨越永安街東向車道至道路
    中央分向線處，適被害人蔣奇賢騎乘機車沿永安街由東往西
    方向行駛來，致蔣奇賢所騎機車與被告之手推車發生擦撞，
    使蔣奇賢人車倒地受傷，經送醫急救無效，延至96年10月1
    日12時39分許，終因顱腦損傷導致心肺衰竭死亡之過失致人
    於死事實，已據原告訴請臺灣彰化地方法院檢察署檢察官以
    97年度偵字第1355、1356號偵查起訴後，經本院97年度交上
    易字第1593號刑事判決認定有罪，並判罪刑確定。且有該刑
    事案卷內所附道路交通事故現場圖及肇事經過摘要、彰化縣
    警察局彰化分局承辦員警職務報告書、現場照片、檢察官勘
    驗筆錄、相驗屍體證明書等可稽，並經本院依職權調閱無訛
    。被告雖否認其手推車有與機車發生擦撞，辯以當時想要跨
    越馬路，然尚未跨越前，被害人之機車即已倒在伊身後23公
    尺處，依道路交通事故現場圖顯示，機車是往左傾倒斜線往
    路邊滑行，被害人之機車如果有碰撞，應是閃避右方來車所
    致，顯然與被告之手推車無關，且機車如果有碰撞，依一般
    物理定律，碰撞後仍應一直線往前行，不可能倒地後斜線滑
    行，故碰撞點似乎應在對向車道上，而被告之手推車當時仍
    在自己行進之車道上，與機車碰撞根本不相干云云。然被告
    於事發後在警局供稱：「發生事故時我無法確定是否與我有
    關係」等語，即不確定其手推車是否有與機車發生擦撞。依
    據逢甲大學接受本院囑託鑑定事故責任分析，認定被害人蔣
    奇賢之機車係以時速45kph與被告以時速1kph速度前進之手
    推車發生擦撞，因蔣奇賢酒後駕車，抽血檢驗酒精濃度達20
    3.2mg/dL，已超過酒測標準值50mg/dL，已不能安全駕駛，
    為肇事主因。被告手推慢車橫越道路，應注意而未注意橫向
    車輛與機車發生擦撞為肇事次因（見本院卷第85頁逢甲大學
    99年7月7日逢建字第099002 4112號函暨鑑定意見書）。再
    逢甲大學100年7月11日逢建字第1000023947號函暨補充鑑定
    意見書，就被告所質疑之碰撞點是否確實位在雙黃線上，亦
    進一步詳細說明其認定之依據（見本院卷第122頁）。足認
    被告於案發當時確實推手推車穿越西往東向之快車道，橫越
    雙黃線之中央分向限制線，因而在東向西快車道處已近中央
    分向限制線處，與被害人蔣奇賢所騎乘機車閃避不及，因而
    發生擦撞無誤。被告推手推車屬慢車行駛，應遵守道路交通
    標誌、標線、號誌之指示；應在劃設之慢車道上靠右順序行
    駛，在未劃設慢車道之道路，應靠右側路邊行駛；且不得侵
    入快車道或人行道行駛，並不得在禁止穿越地段穿越道路。
    詎其為超越前方正在停等平交道之車輛，竟往左側即繪製雙
    黃線之中央分向限制線靠近行駛，顯有未靠右且侵入快車道
    行駛，並在禁止穿越地段穿越馬路之過失甚明。雖被害人蔣
    奇賢亦疏未注意飲用酒類其吐氣所含酒精濃度超過每公升0.
    25毫克以上或血液中酒精濃度超過百分之0.05以上，不得駕
    車；機器腳踏車行駛之車道，應依標誌或標線之規定行駛，
    無標誌或標線者，在已劃分快慢車道之道路，雙向道路應在
    最外側快車道及慢車道行駛；汽車行駛時，駕駛人應注意車
    前狀況，並隨時採取必要之安全措施，而與有過失，仍無礙
    於被告有過失責任之認定。從而原告主張依侵權行為之法律
    關係請求損害賠償，即屬有據。至被告仍以逢甲大學沒有針
    對問題補充鑑定，只是略作修正，因而建請鑑定單位再派人
    到庭說明乙節，核無必要。
五、原告雲鳳鴦以其為被害人蔣奇賢支出醫療費用28,489元，提
    出彰化基督教醫院收據影本9紙為證，洵屬必要，此部分應
    予准許；原告雲鳳鴦又提出其為被害人蔣奇賢處理殯葬事宜
    而支出殯葬費用307,600元之收據7紙為證，堪認屬實。雖被
    告抗辯稱所謂功德壇及作七、領路費用，依實務見解是不得
    請求之項目云云。然該部分費用係委由大福葬儀社辦理之殯
    葬項目，難謂非屬殯葬禮儀所必要，不應加以剔除，仍應全
    部准許。又原告雲鳳鴦係44年9月14日出生，於起訴時年滿
    52歲又8月，依台灣地區89年平均餘命所示女性平均餘命為
    81歲，尚有平均餘命28年又4月，是其主張夫妻互負扶養義
    務，請求按每年撫養親屬寬減額77,000元計算28年之扶養費
    用為1,370,945元（計算式：77000X17.0000000=0000000）
    ，固無不合。惟原告雲鳳鴦另有子女二人，有卷附之戶籍謄
    本（見本院卷232頁）可稽，也應負擔扶養義務，則上開扶
    養費用僅得請求三分之一，即456,982元，逾此範圍之請求
    ，則不應准許。至被告認為受扶養權利者，以不能維持生活
    而無謀生能力者為限，但依卷附之原告雲鳳鴦之稅務電子閘
    門財產資料，其名下雖有一輛1989年出廠之裕隆汽車，惟原
    告已提出監理機關之文件，證明該車業辦理報廢（見本院卷
    229、230頁）觀之，實難認原告雲鳳鴦不符合上開受扶養權
    利限制之情形，被告質疑其是否符合受扶養權利之要件，尚
    無足取。又原告雲鳳鴦以其無端喪偶，原告蔣政宏、蔣孟宏
    以彼等無端喪父，因而所受精神上之痛苦，筆墨難述，爰各
    請求精神慰撫金60萬元，本院審酌原告雲鳳鴦國小肄業，現
    無職業，原告蔣政宏半工半讀唸大學，原告蔣孟宏雖有工作
    ，但工作並不穩定，被告在當慈濟義工，目前沒有工作等兩
    造身分地位及經濟狀況，認原告各請求精神慰撫金60萬元，
    核屬適當，應予准許。則原告雲鳳鴦可請求醫療費用28,489
    元、殯葬費用307,600元、扶養費456,982元、精神慰撫金60
    萬元，共計1,393,071元；原告蔣政宏、蔣孟宏各得請求精
    神慰撫金60萬元。惟依民法第217條第1項規定：「損害之發
    生或擴大，被害人與有過失者，法院得減輕賠償金額或免除
    之」。被告執此抗辯本件亦應有過失相抵規定之適用，自屬
    有據。本院審酌被告手推慢車橫越道路，應注意而未注意橫
    向車輛與機車發生擦撞為肇事次因，被害人蔣奇賢酒後駕車
    ，已不能安全駕駛，為肇事主因等情形，認被告應負百分之
    三十責任，被害人應負百分之七十責任為合理，爰按此比例
    減輕被告之賠償金額，則原告雲鳳鴦可請求被告給付之金額
    為417,921元，原告蔣政宏、蔣孟宏各得請求被告給付之金
    額為180,000元。原告逾此請求部分，則均為無理由，不應
    准許。
六、綜上所述，原告主張依侵權行為之法律關係請求被告賠償其
    損害，於原告雲鳳鴦417,921元，原告蔣政宏、蔣孟宏各180
    ,000元，並均自刑事附帶民事訴訟起訴狀繕本送達翌日即98
    年1月10日起至清償日止，按年息百分之五計算之利息範圍
    內，為有理由，應予准許。原告逾此請求部分，則均為無理
    由，應予駁回。
七、本件事證已臻明確，兩造所提其餘攻擊防禦方法及舉證，與
    判決結果不生影響，爰不一一論述。
八、據上論結，本件原告之訴為一部有理由、一部無理由，依民
    事訴訟法第79條、第85條第1項前段、第463條、第385條第1
    項前段，判決如主文。
中    華    民    國   100    年    8     月    31    日
                民事第五庭    審判長法  官  李寶堂
                                    法  官  王重吉
                                    法  官  古金男
以上正本係照原本作成。
原告得上訴，被告不得上訴。
如對本判決上訴，須於收受判決送達後20日內向本院提出上訴書
狀，其未表明上訴理由者，應於提出上訴後20日內向本院提出上
訴理由書（須按他造人數附具繕本）。
上訴時應提出委任律師為訴訟代理人之委任狀。具有民事訴訟法
第466條之1第1項但書或第2項之情形為訴訟代理人者，另應附具
律師及格證書及釋明委任人與受任人有該條項所定關係之釋明文
書影本。如委任律師提起上訴者，應一併繳納上訴審裁判費。
                                    書記官  瑞芳
中    華    民    國   100    年    9     月    1     日
                                                      Ａ